【裁判字號】    87,簡上,95
【裁判日期】    890831
【裁判案由】    返還土地
【裁判全文】
臺灣苗栗地方法院民事判決                        八十七年度簡上字第九十五號
    上  訴  人  甲○○
    被  上訴人  乙○○
    訴訟代理人  陳淑芬律師
右當事人間請求返還土地事件，上訴人對於中華民國八十七年八月二十四日本院苗栗
簡易庭八十七年度苗簡字第五二三號第一審判決提起上訴，本院判決如左：
    主    文
上訴駁回。
第二審訴訟費用由上訴人負擔。
    事    實
甲、上訴人方面：
一、聲明：
（一）原判決廢棄。
（二）被上訴人應將坐落苗栗縣後龍鎮○○段埔頂小段地號二八八—十五，地目建，
      面積一百平方公尺之土地返還上訴人。
二、陳述：除與原審判決書所載者相同茲予引用外，補稱：
（一）本件系爭土地與坐落該土地上之建物係先後經法院拍賣，由上訴人先取得系爭
      土地之所有權，嗣後再由被上訴人取得建物之所有權。按建築法第四條規定：
      「本法所稱之建築物，為定著於土地上或地面下具有頂蓋、樑柱或牆壁，供個
      人或公眾使用之構造物或雜項工作物」，另同法第二十五條規定：「建築物非
      經申請主管機關之審查許可並發給執照，不得擅自建造或使用」，違反該條規
      定者，依同法第八十六條規定處罰並予強制拆除；依前開建築法之規定足證民
      法第八百七十六條所稱之建築物係指符合建築法第四條、第二十五條規定之建
      築物而言，始有法定地上權之適用。
（二）然系爭建物在法院查封時，僅具有部分結構之粗坯，除一樓之地板及樑柱外，
      並無牆壁及門窗，亦無水電設備，至於二樓及外牆部分均係被上訴人於得標後
      ，利用上訴人遠居桃園市，疏於管理之際，違法擅自改建而成。依據台灣新竹
      地方法院八十三年度執字第三六八號卷宗卷附之八十三年四月十二日民事執行
      事件進行單記載，法官諭知「本件建物為未辦理保存登記之未完工建物，無屋
      內隔間及屋頂樓梯間、門窗、衛浴、廚灶設備，請應買人注意」等語，另卷附
      之鑑定報告亦記載，「被查封之房屋無門牌號碼，嚴格說現況是未完成，例如
      地坪及牆面無水泥粉刷、浴廁內除一浴盆外空無一物，第一、二層之落地鋁門
      沒有門扇，樓梯沒有裝扶手、屋頂上梯間也沒有做，也沒有水電，總之是約為
      正常建物之百分之五十而已」，足見系爭房屋在法院拍賣時，的確係違章建物
      且僅具雛形而已，不能供正常居住使用，依社會一般經驗標準，尚未具備房屋
      應有之使用功能，非屬具有正常經濟價值之建築物，故該建物僅屬工程學上所
      謂之結構體，此觀系爭土地拍賣時，拍賣公告並未註明土地上之建物結構體有
      法定地上權存在以提醒買受人注意，足徵執行法院係以建築物之結構體為拍賣
      之標的，而非以未辦理保存登記之建築物為拍賣之標的物，是系爭建物應無法
      定地上權之適用。此外，執行法院亦從未通知上訴人是否優先購買系爭建物。
（三）又民法第八百七十六條所稱之建築物，應指依法申請建照執照者而言，如係違
      章建築或依法不能辦理保存登記者，則非該條所稱之建築物，亦即該條規定之
      法定地上權，必須該建築物於土地設定抵押權時即已合法建造完成，否則，無
      疑鼓勵他人以違章建築為手段而取得法定地上權。系爭建物經苗栗縣政府認定
      為違章建築並多次通知被上訴人自行拆除，自無法定地上權之適用。
三、證據：援用原審之立證方法並補提現場照片四紙及台灣新竹地方法院民事執行事
    件進行單，並聲請訊問證人陳鴻林。
乙、被上訴人方面：
一、聲明：如主文所示。
二、陳述：除與原審判決書所載者相同茲予引用外，補稱：上訴人主張民法第八百七
    十六條所稱之建築物，指依法申請建造執照者，實無依據。民法所謂之建築物，
    當依民法第七百五十八條之規定及最高法院七十年台上字第二二二一判例之要旨
    ，係指結構完成足以避風雨之獨立不動產，並非上訴人所指建築法上之建築物。
    系爭建物原計畫蓋建二樓，而建築之程度，二樓結構業已完成，僅門窗尚未裝設
    及內部裝潢尚未完成，此項尚未完全竣工之房屋已足以遮蔽風雨，可達經濟上之
    使用目的，即為獨立之不動產。
三、證據：援用原審之立證方法。
    理    由
一、本件上訴人起訴主張：坐落苗栗縣後龍鎮○○段埔頂小段第二八八之十五地號土
    地為上訴人所有，係上訴人經拍賣取得，詎被上訴人無權占用原告土地，在其上
    搭建加強磚造二層樓房一棟，為此依所有物返還請求權之法律關係請求被告返還
    系爭土地。被上訴人則以：被告係坐落系爭土地上之建物即門牌號碼為苗栗縣後
    龍鎮○○里○鄰○○路三十之二十二號房屋之所有權人，系爭建物係被上訴人於
    台灣新竹地方法院強制執行事件中拍賣取得，又上訴人於取得系爭土地之所有權
    時，系爭建物當時雖非被上訴人所有，惟早已存在於前開土地上，此為上訴人所
    明知，上訴人經拍賣程序取得系爭土地之所有權時，系爭建物之原所有權人已取
    得地上權，被上訴人嗣後買受系爭建物，原建物所有權人所取得之法定地上權即
    隨同移轉於被上訴人，故被上訴人係基於地上權人之地位占有系爭土地，而非無
    權占有等語資為抗辯。
二、上訴人主張坐落苗栗縣後龍鎮○○段埔頂小段第二八八之十五地號土地為其所有
    ，係其經拍賣取得之事實，業據其提出土地登記簿謄本為證，又系爭土地之前所
    有權人為訴外人鄭煌城，嗣於台灣新竹地方法院八十一年度執字第六五一號拍賣
    抵押物強制執行事件之拍賣程序中，由上訴人拍定買受系爭土地，並於民國八十
    一年六月領得不動產權利移轉證書而取得系爭土地之所有權等情，業經本院調閱
    前開卷宗查核無訛，自堪信上訴人此部分之主張為真實。又上訴人主張被上訴人
    無權占用系爭土地，竟在系爭土地上搭建二層樓房一棟等情，固據其提出現場照
    片為證，被上訴人雖自承坐落其上之建物為其所有，惟否認其係無權占有，並以
    前揭情詞置辯。經查，被上訴人主張系爭建物為其拍定取得等情，業據其提出建
    築改良物登記簿謄本、契稅繳款書、台灣新竹地方法院民事強制執行案款收據為
    證，又系爭建物之所有權人原為訴外人鄭煌城，於台灣新竹地方法院八十三年度
    執字第三六八號給付票款之強制執行事件之拍賣程序中，由被上訴人拍定，並於
    八十三年十月十三日領得不動產權利移轉證書而取得系爭建物之所有權等情，亦
    經本院調閱該卷宗核閱屬實。
三、按土地及土地上之建築物，同屬於一人所有，而僅以土地或僅以建築物為抵押者
    ，於抵押物拍賣時，視為已有地上權之設定，民法第八百七十六條第一項定有明
    文。本件系爭土地及土地上之建築物，原屬於訴外人鄭煌城所有，鄭煌城僅以系
    爭土地設定抵押權予訴外人卓朝家，嗣卓朝家以拍賣抵押物之裁定為執行名義，
    聲請拍賣系爭土地，經台灣新竹地方法院八十一年度執字第六五一號受理在案，
    該院於拍賣公告上亦載明「本件系爭土地上有尚未全部建造完成之建物，拍定後
    不點交」等語，嗣後由上訴人拍定，取得系爭土地之所有權，是本件系爭土地拍
    賣時，坐落土地上鄭煌城所有之建築物，就系爭土地即已有法定地上權之存在。
    其後，鄭煌城之前開建物亦經訴外人陳鴻林聲請強制執行，經台灣新竹地方法院
    八十三年度執字第三六八號受理，並由被上訴人拍定取得系爭建物之所有權。按
    建物性質上不能與基地使用權分離而存在，應認為原建物所有人就系爭土地所取
    得之法定地上權即隨同移轉於建物之買受人即被上訴人，故被上訴人占有上訴人
    之系爭土地自係有權占有。
四、上訴人雖另主張民法第八百七十六條所稱之建築物係指符合建築法第四條、第二
    十五條規定之建築物而言，系爭建物在法院查封時，僅具有部分結構之粗坯，不
    能供正常居住使用，依社會一般經驗標準，非屬具有正常經濟價值之建築物，且
    建築物應指依法申請建照執照者而言，系爭建物經苗栗縣政府認定為違章建築，
    並多次通知被上訴人自行拆除，故系爭建物自無法定地上權之適用等語。惟按民
    法八百七十六條之建築物應與民法第六十六條第一項之定著物為相同之解釋，尚
    未完全竣工之房屋，若已足以避風雨，可達經濟上之使用目的，即成為獨立之不
    動產，最高法院著有七十年台上字第二二二一號判例可資參照，亦即民法上之建
    築物僅以足以遮蔽風雨，具經濟上使用之目的為要件，至建築物是否依建築法等
    相關法令之規定取得主管機關之許可並發給執照而建造，僅為行政上許可建築之
    條件，與認定其是否為獨立之不動產無涉。觀之台灣新竹地方法院八十一年度執
    字第六五一號拍賣抵押物即系爭土地之民事執行卷宗，卷附之房屋價額鑑定書內
    之建物照片顯示坐落系爭土地上之房屋已完成基礎結構，牆壁及屋頂部分均已完
    成，該鑑定書亦載明：系爭土地上之建物為加強磚造二層樓住宅，其現況未完成
    ，例如地坪一部份未粉刷、浴廁內除浴盆外空無一物，落地鋁門窗無門扇，樓梯
    未裝扶手，無水電、瓦斯等情，足見該房屋內部雖未完工，然主要結構已完成，
    亦能遮蔽風雨，已具有經濟上之使用目的，符合民法所規定建築物之要件；另台
    灣新竹地方法院八十三年度執字第三六八號強制執行事件亦以系爭房屋為獨立之
    不動產，而為拍賣之標的，是上訴人主張系爭建物為違章建築、且僅為結構體而
    無法定地上權之適用等語，自不足採。至上訴人另辯稱其從未接獲執行法院就系
    爭建物是否表示優先購買之通知等語，然經本院查閱前開台灣新竹地方法院八十
    三年度執字第三六八號民事執行卷宗，該院於系爭房屋經被上訴人拍定後即以新
    院丁執禹字第三六八號函通知上訴人其為基地所有權人，得以拍定之價格優先承
    買系爭房屋，該通知業已於八十三年九月十日送達上訴人本人，此有卷附之通知
    函及送達回證為憑，上訴人辯稱其未收到優先承買之通知一節，亦不足取。
五、綜上所述，被上訴人係本於法定地上權而占用上訴人之系爭土地，上訴人本於所
    有物返還請求權之法律關係請求被上訴人返還土地，洵屬無據，應予駁回，原審
    為其敗訴之判決，核無不合，上訴意旨指摘原判決不當，求予廢棄，為無理由，
    應予駁回。
六、據上論結，本件上訴為無理由，依民事訴訟法第四百三十六條之一第三項、第四
    百四十九條第一項、第七十八條，判決如主文。
中      華      民      國    八十九    年      八      月    三十一    日
                              台灣苗栗地方法院民事庭
                              審判長法官  林燦都
                                    法官  高敏俐
                                    法官  曾明玉
右正本證明與原本無異
不得上訴
                              法院書記官  陳貴瑋
中      華      民      國    八十九    年      八      月    三十一    日


司法院資訊處製作；財團法人民間司法改革基金會備份。
